【裁判字號】    97,審訴,182
【裁判日期】    970415
【裁判案由】    違反臺灣地區與大陸地區人民關係條例等
【裁判全文】
臺灣高雄地方法院刑事判決             97年度審訴字第182號
公  訴  人  臺灣高雄地方法院檢察署檢察官
被      告  甲○○
上列被告因違反臺灣地區與大陸地區人民關係條例等案件，經檢
察官提起公訴（97年度偵字第418 號），本院依簡式審判程序審
理，判決如下：
    主  文
甲○○共同連續違反不得使大陸地區人民非法進入臺灣地區之規
定，處有期徒刑壹年肆月，減為有期徒刑捌月。緩刑貳年，並應
向公庫支付新臺幣肆萬元。
    事  實
一、甲○○明知自己與大陸地區女子鄭鶯芳（經檢察官職權為不
    起訴處分）並無結婚之真意，仍與真實姓名年籍不詳，綽號
    黃旗（另經檢察官發布通緝）共同基於使大陸地區人民非法
    進入臺灣地區之概括犯意聯絡，及與黃旗、鄭鶯芳共同基於
    行使使公務員登載不實事項於職務上所掌公文書之概括犯意
    聯絡，透過黃旗之介紹、安排，先於民國90年8 月24日，與
    鄭鶯芳在大陸地區福建省福州市公證處辦理登記結婚，取得
    上開公證處核發之結婚公證書。嗣甲○○返回臺灣，於同年
    9 月13日持上開結婚公證書向財團法人海峽交流基金會（下
    稱海基會）申請驗證，取得認證之證明書，再於同年10 月5
    日，持上開結婚公證書及海基會出具之證明書，至高雄縣燕
    巢鄉戶政事務所，填具結婚登記申請書，申請辦理結婚戶籍
    登記，使該管公務員將「甲○○與鄭鶯芳於90年8 月24 日
    結婚」、「鄭鶯芳為甲○○之配偶」等不實事項登載於其職
    務上所掌之公文書即戶口名簿、戶籍登記簿電腦檔案上，並
    核發記載甲○○與鄭鶯芳已結婚之戶籍謄本，足以生損害於
    戶政機關對於戶政管理之正確性。甲○○旋於90年10月19日
    ，以鄭鶯芳為其配偶欲來臺探親為由，委由不知情之今喜旅
    行社員工許晨儀代為行使上開內容不實之戶籍謄本，向內政
    部警政署入出境管理局高雄市服務處（下稱入出境管理局，
    現已改制為內政部入出國及移民署高雄市服務站）申請核准
    鄭鶯芳入境臺灣，致入出境管理局於90年10月25日核發鄭鶯
    芳中華民國臺灣地區旅行證，准其入境臺灣。鄭鶯芳於90年
    12月27日搭乘飛機抵達高雄小港國際機場，而非法入境臺灣
    。而鄭鶯芳探親期滿返回大陸地區後，甲○○再分別於91年
    11 月29 日、93年4 月7 日，行使上開內容不實之戶籍謄本
    ，向入出境管理局以探親、團聚為由申請核准鄭鶯芳入境臺
    灣，致入出境管理局各於91年12月4 日、93年4 月13日，核
    發鄭鶯芳中華民國臺灣地區旅行證，准其入境臺灣。鄭鶯芳
    即各於92年3 月2 日、93年7 月9 日，至高雄小港國際機場
    及金門非法入境臺灣，總計3 次，均足生損害於戶政機關對
    戶政結婚事項管理之正確性及入出境管理局對大陸人士來台
    的管理。嗣經警接獲檢舉於96年11月26日通知甲○○、鄭鶯
    芳到場接受調查而查獲上情。
二、案經內政部入出國及移民署專勤事務第二大隊高雄縣專勤隊
    報告臺灣高雄地方法院檢察署檢察官偵查起訴。
    理  由
一、本件被告甲○○所犯臺灣地區與大陸地區人民關係條例第79
    條第1 項之使大陸地區人民非法進入臺灣地區罪，為死刑、
    無期徒刑、最輕本刑為3 年以上有期徒刑以外之罪，其於準
    備程序進行中，就被訴事實為有罪之陳述，經本院告知簡式
    審判程序之旨，並聽取檢察官及被告之意見後，裁定進行簡
    式審判程序。
二、訊據被告甲○○對上揭事實均坦承不諱，核與證人鄭鶯芳於
    警、偵訊時證述之情節相符，並有被告與鄭鶯芳之結婚公證
    書、海基會證明書、結婚登記申請書、戶籍謄本、大陸地區
    人民進入臺灣地區旅行證申請書、大陸地區人民進入臺灣地
    區保證書、旅客入出境查詢各1 份附卷可稽，足認被告自白
    與事實相符，本件事證明確，被告犯行已堪認定。
三、被告行為後，刑法已於95年7 月1 日修正施行，又本次刑法
    修正之比較新舊法，應就罪刑有關之共犯、未遂犯、想像競
    合犯、牽連犯、連續犯、結合犯，以及累犯加重、自首減輕
    暨其他法定加減原因（如身分加減）與加減例等一切情形，
    綜其全部罪刑之結果而為比較，最高法院95年5 月23日第8
    次刑事庭會議決議可資參照。經綜合比較新舊法後，新法（
    本院裁判時之法律）並無較有利於被告，依刑法第2 條第1
    項前段之規定，自應適用行為時之法律以論處。又連續犯實
    施中如法律有變更，其一部觸犯舊法，一部涉及新法時，應
    依最後行為時之新法處斷，並無行為後法律變更須比較新舊
    法適用之問題。臺灣地區與大陸地區人民關係條例第79條第
    1 項之規定，雖曾於92年12月31日修正施行，惟被告連續非
    法使鄭鶯芳入境之最後行為日為93年7 月9 日，本件應逕行
    適用修正施行後之臺灣地區與大陸地區人民關係條例第79條
    第1 項規定。再按臺灣地區與大陸地區人民關係條例第15條
    第1款 規定，不得使大陸地區人民非法進入臺灣地區，被告
    以假結婚方式，讓大陸地區男子鄭鶯芳得以團聚名義入境臺
    灣，入境方式及手續形式上雖均合法，惟實質上形同以非法
    手段使大陸地區人民進入臺灣，與前揭使大陸地區人民非法
    進入臺灣地區規定相符。又戶籍登記簿電腦檔案為電磁紀錄
    ，藉電腦之處理所顯示出之符號，足以為表示其用意之證明
    ，依刑法第220 條第2 項規定，以文書論，上開戶籍登記簿
    電腦檔案即屬戶政機關之公務員職務上所掌之公文書，且戶
    政機關承辦人員對於被告與鄭鶯芳何時結婚、是否為夫妻等
    節，並無實質審查權，則被告明知其與鄭鶯芳均無結婚之真
    意，卻為使鄭鶯芳入境，而持結婚公證書等文件使前開公務
    員在所掌之公文書上填載被告與鄭鶯芳係於90年8 月24日結
    婚、鄭鶯芳為被告之配偶等不實事項，足以生損害於戶政機
    關對於戶政管理之正確性，即該當刑法第214 條使公務員登
    載不實罪。被告再持前開登載不實之戶籍謄本，向入出境管
    理局申請讓鄭鶯芳來臺，即已達行使之程度。是核被告所為
    ，係違反臺灣地區與大陸地區人民關係條例第15條第1 款規
    定，而犯同條例第79條第1 項之非法使大陸地區人民進入臺
    灣地區罪，及刑法第216 條、修正前刑法第214 條之行使使
    公務員登載不實文書罪。被告與案外人黃旗間就非法使大陸
    地區人民進入臺灣地區部分，與黃旗、鄭鶯芳間就行使使公
    務員登載不實文書部分，分別有犯意聯絡及行為分擔，均為
    共同正犯。又被告利用不知情之今喜旅行社員工許晨儀行使
    前開登載不實之戶籍謄本，以向入出境管理局申請准許鄭鶯
    芳來臺，就該部分犯行即為間接正犯。被告使公務員登載不
    實之低度行為，為行使之高度行為吸收，不另論罪。被告所
    為多次非法使大陸地區人民進入臺灣地區及行使使公務員登
    載不實文書之犯行，各時間緊接，方法相同，所犯復各為構
    成要件相同之罪名，顯各係基於概括犯意反覆為之，各應依
    修正前刑法第56條連續犯規定論以一罪，並依法加重其刑。
    被告所犯上開2 罪，有方法目的之牽連關係，應依修正前刑
    法第55條之規定，從一重之連續非法使大陸地區人民進入臺
    灣地區罪處斷。起訴書雖漏未載明被告嗣於91年11月29日、
    93 年4月7 日，行使上開內容不實之戶籍謄本，申請核准鄭
    鶯芳入境所涉非法使大陸地區人民進入臺灣地區罪及行使使
    公務員登載不實文書罪犯行，惟此部分與起訴部分有連續犯
    之裁判上一罪關係，本院自得併予審理。至被告於首次90年
    10 月19 日非法使鄭鶯芳入境時，雖曾收受黃旗提供之2 萬
    元及往返機票食宿費用之代價，惟其後僅在91年11月29日該
    次犯行曾收取1000元之代價，其餘犯行並無任何報酬之情，
    業經被告供明在卷（見本院97年4 月1 日言詞辯論筆錄），
    則被告本件犯行，依其行為時，尚難依嗣後92年12月31日修
    正施行增列之臺灣地區與大陸地區人民關係條例第79條第2
    項意圖營利非法使大陸地區人民進入臺灣地區罪處斷，併此
    敘明。
五、爰審酌被告利用假結婚之方式，使大陸地區人民非法入境臺
    灣，影響國家對於戶政及管理大陸人士來臺事務之正確性，
    對社會造成隱藏潛在之危險，惟念被告犯後坦承犯行，態度
    良好，及其犯罪動機、目的、手段等一切情狀，量處如主文
    所示之宣告刑。又被告犯罪之時間在96年4 月24日以前，合
    於中華民國96年罪犯減刑條例規定之減刑條件，應依該條例
    第2 條第1 項第3 款，減其宣告刑2 分之1 。
六、被告前未曾因故意犯罪受有期徒刑以上刑之宣告，此有臺灣
    高等法院被告前案紀錄表1 份在卷可參，其因一時失慮，致
    罹刑典，犯後坦承犯行，堪認已知悔悟，本院認其經此偵審
    程序及論罪科刑之教訓，當知所警惕，信無再犯之虞，所宣
    告之刑以暫不執行為適當，併予宣告緩刑2 年，以啟自新（
    按新修正之刑法自95年7 月1 日開始施行，其中第74條有關
    緩刑要件亦有修正，依最高法院95年5 月23日第8 次刑事庭
    會議決議，犯罪在新法施行前，新法施行後，緩刑之宣告，
    應適用新法第74條之規定。故本件應依修正後刑法第74條第
    1 項第1 款規定宣告緩刑，併此敘明），並命被告向公庫支
    付新臺幣4 萬元（此部分得為民事強制執行名義）。
據上論斷，應依刑事訴訟法第299 條第1 項前段，臺灣地區與大
陸地區人民關係條例第15條第1 款、第79條第1 項，刑法第11條
前段、第2 條第1 項前段、第214 條、第216 條、第220 條、第
74 條 第1 項第1 款、第2 項第4 款，修正前刑法第28條、第55
條、第56條，罰金罰鍰提高標準條例第1 條前段，中華民國96年
罪犯減刑條例第2 條第1 項第3 款、第7 條，判決如主文。
中    華    民    國    97    年    4     月    15    日
                  刑事第七庭  法  官  蔡廣昇
以上正本證明與原本無異。
如不服本判決應於收受本判決後10日內向本院提出上訴書狀，並
應敘述具體理由，如未敘述上訴理由者，應於上訴期間屆滿後20
日內補提理由書狀於本院（均須按他造當事人之人數附繕本）「
切勿逕送上級法院」。
中    華    民    國    97    年    4    月     15    日
                              書記官  林豐富
附錄本案論罪科刑法條：
臺灣地區與大陸地區人民關係條例第79條第1項
違反第15條第1 款規定者，處1 年以上7 年以下有期徒刑，得併
科新臺幣一百萬元以下罰金。
中華民國刑法第214條
（使公務員登載不實罪）
明知為不實之事項，而使公務員登載於職務上所掌之公文書，足
以生損害於公眾或他人者，處3 年以下有期徒刑、拘役或5 百元
以下罰金。
中華民國刑法第216條
（行使偽造變造或登載不實之文書罪）
行使第210 條至第215 條之文書者，依偽造、變造文書或登載不
實事項或使登載不實事項之規定處斷。


司法院資訊處製作；財團法人民間司法改革基金會備份。
